【裁判字號】    92,判,452
【裁判日期】    920424
【裁判案由】    商標評定
【裁判全文】
最  高  行  政  法  院  判  決                    九十二年度判字第四五二號
    上  訴  人  美商．化粧藝術化粧品公司（Make-Up Art Cosmetics,Inc.）
    代  表  人  蔡練生
    代  表  人  甲○○
右當事人間因商標評定事件，上訴人對臺北高等行政法院中華民國九十一年一月十七
日八十九年度訴字第三三二三號判決，提起上訴，本院判決如左：
    主  文
上訴駁回。
上訴審訴訟費用由上訴人負擔。
    理  由
一、本件上訴人在原審起訴主張：（一）按「商標之註冊違反商標法第三十七條第一
    項規定者，利害關係人得申請商標主管機關評定其註冊為無效」、「商標評定案
    件適用註冊時之規定」現行商標法第五十二條第一項及同法施行細則第四十條第
    二款定有明文。訴願決定引據商標法第三十七條第七款「相同或近似於他人著名
    之商標或標章，有致公眾混淆誤認之虞者，不得申請註冊」之規定，係八十七年
    十一月一日修正施行之新法，非系爭商標註冊時之規定，系爭商標於八十五年一
    月一日核准註冊，應適用八十二年十二月二十二日修正公布之商標法，合先陳明
    。（二）系爭商標與據以評定商標及標章確屬近似：（１）按商標圖樣「襲用他
    人之商標或標章有致公眾誤信之虞者」「相同或近似於他人同一商品或類似商品
    之註冊商標者」，不得申請註冊，為系爭商標註冊時商標法第三十七條第一項第
    七款及第十二款所規定。而判斷兩商標近似與否，應依具有普通知識經驗之一般
    商品購買人施以普通所用之注意，異時異地隔離整體觀察，有無引起混同誤認之
    虞以為斷。商標於外觀、觀念或讀音方面有一近似者，即為近似之商標，亦即商
    標圖樣上之外文字母相同、排列各異，或僅少數字母不同，而外觀相似，有混同
    誤認之虞者，為外觀近似；另商標圖樣上之外文不同，讀音相同或相似，有混同
    誤認之虞者，為讀音相似；乃行政院七十四年十月二日台七十四經字第一八○六
    八號函核定修正之商標近似審查基準一、二(七)及四(二)所明定。又所謂「有致公眾
    混淆誤認之虞者」，係指商標或標章有使一般消費者對其所表彰之商品來源或產
    製主體發生混淆誤信之虞者，而依被上訴人八十五年四月編印之商標手冊○二、
    ○四、○九第三項審查要點(四)商標有無致公眾對其產銷主體發生混淆誤信之虞者
    ，係依知名度。商標圖樣近似程度。商標圖樣是否具有創意．．等因素綜
    合判斷之。（２）系爭商標係由經設計之「Ｂ」、「Ａ」、「Ｃ」三外文字母所
    構成，據以評定之註冊第六○四一三○號「M.A.C. Design」商標及第九九九七
    七號「M.A.C. Design」服務標章同樣由經設計之「Ｍ」、「Ａ」、「Ｃ」三外
    文字母構成，其圖樣之外文僅有一起首外文字母不同，依商標近似審查基準一及
    二(七)規定，兩商標圖樣上之外文字母僅一個字母不同，而外觀相似，有混同誤認
    之虞，為外觀近似之商標。其次，系爭商標圖樣上之外文「BAC」讀音為「b k」
    ，據以評定商標及標章圖樣之外文「MAC」讀音為「m k」，為讀音近似，故兩造
    商標圖樣確屬近似商標。且系爭商標與據以評定註冊第六○四一三○號「M.A.C.
    Design」商標復均指定使用於「洗面乳、化粧品」等同一或類似商品，易致一般
    商品購買人對其所表彰商品之來源或產製者發生混淆誤信之虞，自有商標法第三
    十七條第一項第七款及第十二款規定之適用。（３）再者，系爭商標為「ＢＡＣ
    設計圖」，「Ｂ」、「Ｃ」中間之字母係經特殊設計之「Ａ」，非如被上訴人所
    言為外文「Ｖ」，此由商標名稱係「ＢＡＣ設計圖」足資證明被上訴人未詳予審
    究。縱如被上訴人於八十九年九月二十九日八九智商八七○字第八九○○八○七
    二一號致經濟部訴願審議委員會之答辯函所稱：「系爭商標圖樣中之字為一倒置
    之『Ｖ』字形」，惟系爭商標圖樣外文發音為「b k」，據以評定商標及標章外
    文發音為「m k」，依商標近似審查基準四(二)之規定，商標圖樣上之外文不同，
    讀音相同或相似，有混同誤認之誤，為讀音近似之商標，故兩造商標圖樣，確屬
    近似之商標。（三）據以評定商標及標章為著名商標及標章：（１）上訴人係世
    界著名化粧品公司，上訴人所有之據以評定商標及標章係取自上訴人前手公司英
    文名稱「Make-Up Art Cosmetics」首字字母，加以特殊設計而成，係上訴人前
    手公司自創之商標，用以表彰上訴人所產銷之化粧品、皮膚保養品及清潔用品等
    商品。據以評定商標及標章已於世界各國獲准註冊，所指定使用之化粧品、保養
    品亦暢銷全球，上訴人及前手公司所產標有據以評定商標之化粧品商品及上訴人
    所提供之據以評定標章之化粧品、化粧及美容顧問諮詢服務，經由長期且持續報
    章雜誌報導，已為全球著名商標及標章，此有據以評定商標及標章於全球各地廣
    告、新聞稿、商品型錄、世界各國註冊證等資料數則供參。於中華民國亦經由如
    SOGO（太平洋崇光）及新光三越等百貨公司之專櫃銷售、報章雜誌廣告宣傳而具
    盛譽，已係眾所周知，此亦有報章雜誌廣告、商品型錄、商品外包裝等資料供參
    。（２）上訴人為保障商標專用權，早自八十二年起陸續取得據以評定商標及標
    章之專用權，亦即註冊第六○四一三○號「MAC Design」之化妝品商品，專用
    權期間為八十二年七月十六日至九十二年七月十五日；註冊第九九九七七號「
    MAC Design」之化妝品及美容顧問諮詢服務，專用權期間為八十七年五月一日至
    九十七年四月三十日；註冊第七七九七一七號「MACPRO」之化粧品、化粧水、
    香水商品，專用期間為八十六年十月十六日至九十六年十月十五日；註冊第一
    ○六三九三號「MAC COSMETICS」之化粧品、化粧及美容顧問諮詢服務，專用期
    間為八十八年一月一日至九十七年十二月三十一日。由上述資料，足證上訴人重
    視據以評定商標及標章，且於台灣地區，標有據以評定商標之化粧品銷售量甚為
    良好，廣受一般消費大眾之肯認。（３）亦即，經由上訴人長期努力宣傳，據以
    評定商標及標章早已深植人心，且已建立據以評定商標及標章與上訴人密不可分
    之形象，適足證上訴人所銷售據以評定商標之化粧品之品質早為中華民國及世界
    各地之消費者肯定，此等商標所表彰之信譽亦為消費者所認定，據以評定商標及
    標章係著名商標，要無疑義。（四）系爭商標有致公眾混淆誤認之虞：（１）參
    加人仿襲上訴人著名之據以評定商標及標章，以極為近似之「ＢＡＣ設計圖」作
    為系爭商標圖樣之主要部分，顯係利用據以評定商標及標章之盛名，而有不公平
    競爭目的之嫌。況兩造商標異時異地隔離觀察，有致一般消費者就其產品之來源
    、品質、產銷主體產生混淆誤認之虞，系爭商標自有商標法第三十七條第一項第
    七款不得註冊之事由。（２）按商標法第三十七條第一項第七款及第十二款規定
    之立法意旨，係防止混淆，維護交易安全，著重保障消費者利益及促進工商企業
    之正常發展。而一般商品購買人於百貨公司、超級市場、量販店等販賣場所，一
    見標有系爭商標及標有據以評定商標之化粧品、洗面乳，極易產生標有系爭商標
    之洗面乳係上訴人此全球知名化粧品公司所產製或授權或贊助，或係據以評定商
    標之聯合商標而產生誤信進而誤購，故系爭商標顯違上開規定，應不得准予註冊
    。（五）此外，上訴人曾對數件同樣由三個外文字母所組成而以「ＡＣ」結尾，
    僅起首字母不同之商標向被上訴人提出商標異議案，經被上訴人肯認該等以「Ａ
    Ｃ」結尾之商標均與據以評定商標及標章構成近似，茲說明如下：（１）被上訴
    人八十八年七月三十一日中台異字第八八○二七九號商標異議審定書：「本件系
    爭審定第八○八四四八號『X.A.C』商標與異議人據以異議註冊第六○四一三○
    號『MAC Design』商標，二者圖樣皆單純由三個英文字母組成，且其組成之字母
    中，除有相同之『Ａ』與『Ｃ』外，其起首之字母『Ｘ』與『Ｍ』字型亦有相同
    之部分，又二者並於其字母間以『．』符號分隔開，予人倉促間之寓目印象相彿
    ，異時異地隔離觀察，外觀上難謂無使一般商品購買人產生混同誤認之虞，應屬
    近似之商標。」。（２）被上訴人八十八年六月十六日中台異字第八八○二八○
    號商標異議審定書：「本件系爭審定第八○八五二八號『XAC設計圖』商標與異
    議人據以異議註冊第六○四一三○號『MAC Design』商標，二者圖樣皆單純由三
    個英文字母組成，且其組成之字母中，除有相同之『Ａ』與『Ｃ』外，其起首之
    字母『Ｘ』與『Ｍ』字型亦有相同之部分，又二者均將其組成之字母比例作橫向
    壓縮方式，並以細線連接書寫而成，其予人寓目印象彷彿，異時異地隔離觀察，
    外觀上難謂無使一般商品購買人產生混同誤認之虞，應屬近似之商標。」。（３
    ）被上訴人八十八年十二月二十二日中台異字第Ｇ00000000號商標異議
    審定書：「本件審定第八四一三二六號『果成有限公司標章』商標圖樣係由外文
    『C.A.C』圖形所聯合組成，與據以異議之註冊第六○四一三○號『MAC Design
    』商標圖樣係由外文『M. A.C』圖形所組成相較，二者細為比對固可見其外文首
    字母有『Ｃ』與『Ｍ』之別，然二造圖樣均由筆劃相連之三個字母所組成，且第
    二、三字母均為『Ａ』及『Ｃ』，中間『Ａ』字母左右兩側皆各標有一明顯黑點
    ，整體構圖意匠極相彷彿，於異時異地隔離觀察，自難謂無致商品購買人發生聯
    想而產生混同誤認之虞，應屬近似之商標。」（４）系爭商標與前揭商標情況相
    同，被上訴人理應稟持一貫之審查基準，評決系爭商標之註冊無效。惟被上訴人
    一改一貫審查基準，作成「申請不成立」之處分，認事用法均有違誤，訴願決定
    續予維持，亦有不當，為此訴請為撤銷訴願決定及原處分之判決。
二、被上訴人則以：（一）按商標圖樣「襲用他人之商標或標章有致公眾誤信之虞者
    」、「相同或近似他人同一商品或類似商品之註冊商標者」，不得註冊，固為系
    爭商標註冊時商標法第三十七條第一項第七款及第十二款所明定。惟其適用應以
    兩造商標圖樣構成相同或近似為前提要件。另商標圖樣之近似，以具有普通知識
    經驗之購買人，於購買時施以普通所用之注意，有無混同誤認之虞判斷之，復為
    商標法施行細則第十五條第一項所明定。又商標於外觀、觀念或讀音方面有一構
    成近似者，始為近似之商標。（二）系爭商標圖樣係由外文「Ｂ」、「Ｃ」中間
    置一倒「Ｖ」字體所組成，與據以評定商標及標章圖樣之外文「ＭＡＣ」相較，
    二者非惟首字字母不同，第二個字母亦有倒「Ｖ」字體與「Ａ」字母之差異，外
    觀上予消費者不同印象，與據以評定商標及標章顯有區別，異時異地隔離觀察，
    難謂有使人產生混淆誤認之虞，應非屬構成近似之商標，自無商標法第三十七條
    第一項第七款及第十二款規定之適用，上訴人所為處分，洵無違誤。至上訴人所
    提另案商標圖樣與本件不同，尚不得比附援引執為本件應為申請評定成立之依據
    等語作為抗辯。
三、參加人在原審之參加意旨略謂：系爭商標與據以評定商標及標章，就消費者觀點
    ，一望即知不構成近似。
四、原審斟酌全辯論意旨及調查證據之結果以：（一）按商標圖樣「襲用他人之商標
    或標章有致公眾誤信之虞者」、「相同或近似於他人同一商品或類似商品之註冊
    商標者」，不得申請註冊，固為系爭商標註冊時商標法第三十七條第一項第七款
    及第十二款所明定。而其適用，應以兩造商標圖樣構成相同或近似為其前提要件
    。又商標圖樣之近似，以具有普通知識經驗之一般商品購買人，於購買時施以普
    通所用之注意，有無混同誤認之虞判斷之，系爭商標註冊時商標法施行細則第十
    五條第一項亦有明文。（二）查參加人前於八十四年一月二十七日以「Ｂ  Ｃ設
    計圖」商標即系爭商標，指定使用於商標法施行細則第四十九條所定商品及服務
    分類表第三類之洗面乳商品，向被上訴人申請註冊，經被上訴人准列為審定第0
    0000000號商標。嗣上訴人以系爭商標有違註冊時商標法第三十七條第一
    項第六款、第七款及第十二款規定，檢具註冊第六○四一三○號「MAC Design」
    商標、第七七九七一七號「M ﹒A﹒C﹒P﹒R﹒O」商標、第九九九七七號「M﹒A
    ﹒C﹒Design」服務標章及第一○六三九三號「MAC COSMETICS」服務標章，對之
    申請評定，經被上訴人審查，為申請不成立之評定。上訴人不服，以系爭商標有
    違商標法第三十七條第一項第七款及第十二款規定，循序起訴謂據以評定商標及
    標章與系爭商標圖樣，除起首英文字母不同外，不論在外觀及讀音上均構成近似
    ，且兩商標指定使用商品類別亦相同或類似，參照被上訴人在另案「XAC設計圖
    」與「CAC」商標圖樣比對，亦採相同認定立場，足證系爭商標應不得准予註冊
    云云。惟查：（１）系爭商標圖樣係由外文「Ｂ」、「Ｃ」中間置一倒「Ｖ」字
    體所組成，與據以評定商標及標章圖樣之外文「ＭＡＣ」相較，二者非惟有首字
    字母「Ｂ」、「Ｍ」之不同，第二個字母亦有倒「Ｖ」字體與「Ａ」字母之差異
    ，且據以評定商標及標章之圖樣，於外文「Ｍ」、「Ａ」、「Ｃ」中間各附加一
    「．」，或為「M﹒A﹒C﹒P﹒R﹒O」構圖，或於「MAC」其後加上「COSMETICS」
    ，於異時異地隔離觀察，以具有普通知識經驗之購買人於購買時施以普通所用之
    注意，系爭商標難謂有使一般消費者對其所表彰商品之來源、產製者發生混淆誤
    認之虞，與據以評定商標及標章應不構成近似。（２）至上訴人所舉「X.A.C」
    與「C.A.C」商標案例，與本案無關，且案情各異，自不得比附援引執為系爭商
    標應評定無效之論據。因而為上訴人敗訴之判決。
五、本院核原判決依上開規定及說明，尚無違誤，上訴意旨仍執陳詞指摘原判決認定
    事實不依證據及法令，適用法令違誤及判決不備理由之違背法令，聲明廢棄改判
    。惟查：原判決既已認定參加人之系爭商標（如附圖一）係於Ｂ與Ｃ英文字母中
    置一倒置之「  」字，並非Ａ字，據以認定系爭商標與上訴人據以異議之商標（
    如附圖二）相較，二者非惟首字字母有「Ｂ」與「Ｍ」之顯然不同，且第二個字
    母一為倒置之「  」字，一為「Ａ」字之差異，於異時異地隔離觀察，難謂有使
    人產生混同誤認之虞，應非屬構成近似之商標，足證原判決尚無認定事實依據法
    令，適用法令違誤及判決不備理由之違背法令，上訴意旨無非持其主觀法律見解
    之歧異斤斤指摘，核難採信。從而本件上訴難謂為有理由，應予駁回。
據上論結，本件上訴為無理由，依行政訴訟法第二百五十五條第一項、第九十八條第
三項前段，判決如主文。
中    華    民    國    九十二      年      四        月      二十四    日
                    最 高 行 政 法 院  第 二 庭
                                審 判 長 法  官      陳  石  獅
                                         法  官      吳  錦  龍
                                         法  官      彭  鳳  至
                                         法  官      高  啟  燦
                                         法  官      黃  合  文
右  正  本  證  明  與  原  本  無  異
                                         法院書記官  張  雅  琴
中    華    民    國    九十二      年      四        月    二十八      日


司法院資訊處製作；財團法人民間司法改革基金會備份。
